最　高　行　政　法　院　判　決
                                     100年度判字第1830號
上  訴  人　禾山營造有限公司
代　表　人　林倍清
訴訟代理人　許哲嘉　律師
被 上訴 人　經濟部
代　表　人　施顏祥
上列當事人間水利法事件，上訴人對於中華民國100年3月29日臺
北高等行政法院99年度訴字第2078號判決，提起上訴，本院判決
如下：
　　主  文
上訴駁回。
上訴審訴訟費用由上訴人負擔。
　　理  由
一、上訴人承攬被上訴人所屬水利署第三河川局（下稱第三河川
    局）發包的「苗栗縣三義鄉○○○○○○○○段防災減災工
    程」（下稱系爭工程），民國97年6月27日簽訂工程契約，
    約定的開工日期為97年7月6日，完工日期為98年1月1日，竣
    工日期為98年1月19日。98年2月9日上訴人將原採挖自景山
    溪河川區域而經許可暫准放置於緊臨河川區域之苗栗縣三義
    鄉○○段580號土地上之土石計約80立方公尺外運至第三人
    詹添源所有之苗栗縣三義鄉○○段694-1號土地，經第三河
    川局會同苗栗縣警察局於同日查獲。被上訴人審查結果，認
    為上訴人未經許可，將原採挖自河川區域而經許可暫置580
    號土地的土石運至694-1號土地，違反水利法第78條之1第3
    款規定，應依同法第92條之2第7款規定裁處，而於99年3月
    18日以經授水字第09920268080號處分書作成處罰鍰新臺幣
    （下同）100萬元之處分（下稱原處分），並於99年3月31日
    以經授水字第09920203270號函將原處分中違反內容由「在
    河川區域內未經許可採取土石」更正為「在河川區域內未經
    許可採取土石（未依許可回填採取之土石並外運）」；將違
    規地點由「苗栗縣三義鄉○○段580附近地號景山溪之河川
    區域內」更正為「苗栗縣三義鄉○○段580地號」。上訴人
    不服，提起訴願經決定駁回後，提起本件行政訴訟。
二、上訴人起訴主張：（一）上訴人承攬第三河川局之系爭工程
    期間，經第三河川局勘查後同意上訴人將挖取土石暫置於工
    務所旁的580號土地。嗣工程將峻之際上開土方尚有剩餘，
    經第三河川局工程主辦彭壽奇、協辦陳鶴潭於97年底左右分
    別指示上訴人工地主任劉文興及謝錦崧將剩餘土方處理掉以
    便驗收，上訴人遵其指示始於98年2月9日上午將剩餘土方外
    運至相距僅369公尺遠之694-1號土地。又被上訴人雖表示工
    程完工後暫置土石已無使用必要，應移置河道內整理攤平等
    語，乃被上訴人片面之詞，非兩造約定事項。退步言，縱認
    上訴人未經許可擅自將土石從580號土地外運至694-1號土地
    ，因580號土地非位於河川區域內，上訴人亦無未經許可在
    河川區域內採取或堆置土石行為。（二）上訴人在檢方偵查
    中坦承經緩起訴，但收到原處分不服，才把經指示外運的過
    程講出來。又本件上訴人從河川區域採取土石至580號土地
    ，是經許可而採取。將土石從580號土地外運到694-1號土地
    ，如果沒有經過許可，頂多只是如上訴人在地檢署承認的竊
    盜罪而已，與未經許可在河川區域內採取土石要件是不相當
    的等語，求為判決訴願決定及原處分均撤銷。
三、被上訴人則以：（一）上訴人代表人林倍清就所涉嫌竊盜刑
    責部分認罪，並由臺灣苗栗地方法院檢察署以98年度偵字第
    1695號為緩起訴處分。依該緩起訴處分認定挖載土石數量約
    80立方公尺，就上訴人違反水利法第78條之1第3款部分，由
    被上訴人依水利法第92條之2第7款及「經濟部辦理違反水利
    法案件裁罰要點」附表1第7、第1目規定，對被上訴人處以
    罰鍰100萬元，因原處分有缺漏，再以99年3月31日經授水字
    第09920203270號函更正違規內容及違規地點。（二）本件
    依契約第15條第2項規定及施工補充說明書之一般施工規定
    第11點等規定，廠商當知悉工程完工後剩餘土石應移置河道
    內整理攤平，不得外運供其他用途使用，第三河川局人員縱
    有指示，當然係指應依契約整理於河道內攤平。況依緩起訴
    書內容所載，上訴人代表人林倍清已於偵查中自白犯罪動機
    是為供村民使用該等土石，非上訴人所稱之暫置。（三）上
    訴人於系爭工程施工期間，經第三河川局人員勘查後准上訴
    人將河川區域內挖取之土石暫置於工務所毗鄰工區之龍門二
    號橋旁土地即580號土地，以預備作為工程回填之用，可見
    上訴人自始明知土石係採自河川區域內並准予暫置580號土
    地，並應於回填施工完成後，將剩餘土石均運回河川區域內
    就地攤平，竟擅自外運至694-1號土地，上訴人的行為自屬
    違反河川區域內採取或堆置土石應經許可始得為之規定。又
    河川區域內原有土石，除配合河川治理需要辦理疏濬工程後
    不必置放於河川區域內之土石，或依水利法相關規定所許可
    之採取土石，始容許運出河川區域外，其餘包括施工所衍生
    之土石，原則上不容許外運堆置，而係填築或攤平於施設堤
    防時開挖基礎所留之坑洞及堤防基腳上方及前方處。本河段
    屬沖刷河段，如將土石外運堆置，將造成堤腳因覆土不足而
    加速沖刷，危及堤防安全，上訴人未依許可規定之暫置地點
    ，而外運至河川區域外之694-1號土地，即屬未經許可於河
    川區域內採取土石等語，資為抗辯。
四、原審斟酌全辯論意旨及調查證據之結果，以：（一）上訴人
    代表人林倍清未經許可，將580號土地上土石外運至694-1號
    土地之事實，業據林倍清於臺灣苗栗地方法院檢察署檢察官
    98年偵字第1695、824號偵查中坦白承認，上訴人因被上訴
    人對之裁罰因而翻異前詞，難以令人相信。縱如上訴人主張
    第三河川局指示上訴人要處理土方，然所謂的處理，絕非僅
    有逕將土石外運的單一方式，依上訴人與第三河川局簽訂的
    工程契約施工補充說明書第11點及監工日報表等記載，實難
    認被上訴人曾具體指示上訴人將土石由580號土地外運至694
    -1號土地。（二）水利法中所稱「採取土石」，應係指採河
    川區域內土石，有開採行為並據以支配使用，或依其行為或
    相關情事可認定其有據以支配使用的意圖。對採取土石管制
    的遵守，不因自己採取或承攬或受僱而有異，而採土石取之
    ，開採、取用均為採取土石的一部行為，是承攬人縱因契約
    關係，經許可在河川區域內開採土石，若其對所開採的土石
    未經許可擅為契約目的外之支配使用，當屬未經許可在河川
    區域內採取土石之行為。此時，因承攬人原始開採土石地點
    本在河川區域內，自不因開挖後至支配使用期間，土石暫准
    放置的地點是否為河川區域而有所區別等語，因將原決定及
    原處分均予維持，駁回上訴人之訴。
五、上訴意旨略謂：（一）水利法第78條之1第3款之立法目的，
    係為維護河川正常機能、河防安全，以及水道防護，故對於
    「採取」之字義解釋，應僅指「將土石開採取離原放置位置
    」之意，絕非如原判決所認尚包含有「據以支配使用，或依
    其行為或相關情事可認定其有據以支配使用的意圖」之意涵
    。（二）上訴人在景山溪河川區域內採取土石前，業經第三
    河川局許可，顯見第三河川局認定上訴人依據申請採取土石
    之計畫在河川區域內採取土石之行為，並不會危害到河川正
    常機能、河防安全、及水道防護，則上訴人將置放於系爭58
    0地號土地上之剩餘土石外運至同地段694-1地號土地上之行
    為，亦不生危害可言，故無論上訴人之外運行為是否經第三
    河川局同意或許可，本件均不符合水利法第78條之1第3款之
    要件。惟原審判決逕自擴大解釋「採取」之規範內容，顯有
    判決不適用法規之違法。（三）上訴人係於工程完工驗收合
    格後，始於98年2月9日將工程所用剩之土石外運至694-1地
    號土地，故上訴人經許可在河川區域採取土石之期間，並無
    有違反第三河川局所許可之採取土石使用目的之意圖及行為
    ，亦不符合水利法第78條之1第3款之要件。上訴人將工程剩
    餘土石外運之行為，乃係經第三河川局所指示辦理，當無違
    反契約及水利法之規定，上訴人於原審聲請傳訊証人彭壽奇
    、劉文興、謝錦崧等3人，惟原審未予傳喚，亦未說明理由
    ，顯有判決不備理由之違法等語。
六、本院按：（一）「為合理開發土石資源，維護自然環境，健
    全管理制度，防止不當土石採取造成相關災害，以達致國家
    永續發展目的，特制定本法。」土石採取法第1條定有明文
    。而為維護河川正常機能、河防安全，以及水道防護，水利
    法第78條之1第3款規定：「河川區域內之下列行為應經許可
    ：……三、採取或堆置土石。……」第92條之2第7款規定：
    「有下列情形之一者，處新臺幣一百萬元以上五百萬元以下
    罰鍰：……七、違反第七十八條之一第三款、第七十八條之
    三第二項第三款規定，未經許可採取或堆置土石者。……」
    （二）原判決已敘明：上訴人未經許可將土石外運之行為，
    業經上訴人於檢察官偵查中坦承不諱，其於本件翻異前詞，
    不能採信。依上訴人與第三河川局簽訂的工程契約施工補充
    說明書第11點及監工日報表等記載，實難認被上訴人曾具體
    指示上訴人將土石由580號土地外運至694-1號土地。水利法
    中所稱「採取土石」，應係指有開採行為並據以支配使用，
    或依其行為或相關情事可認定其有據以支配使用的意圖，故
    採土石取之，開採、取用均為採取土石之一部行為，是承攬
    人縱因契約關係，經許可在河川區域內開採土石，若其對所
    開採的土石未經許可擅為契約目的外之支配使用，當屬未經
    許可在河川區域內採取土石之行為等語，業已說明其認定事
    實之依據及得心証之理由，尚無違背法令之情事。（三）原
    判決對於水利法第78條之1第3款所謂「採取土石」之解釋，
    符合土石採取法及水利法之立法精神，無違兩法之規範目的
    ，上訴意旨拘泥於「採取土石」之字義解釋，認應以「將土
    石開採取離原放置位置」為限，核無足採。上訴人擅將系爭
    580地號土地上之剩餘土石外運至同地段694-1地號土地，且
    構成竊盜罪，自已危害到河川正常機能、河防安全、及水道
    防護，被上訴人依水利法第92條之2第7款規定予以裁處，並
    無違誤。上訴人之外運行為既已構成犯罪且違反水利法之相
    關規定，則不論其行為發生於契約履行期間或已履約完畢，
    均應受罰。又依上訴人與第三河川局簽訂之工程契約書第15
    條及施工補充說明書第11點約定，明載上訴人不得將土石外
    運供其他用途使用，否則即屬違約，則縱認第三河川局之員
    工彭壽奇等3人確有指示上訴人應如何處理剩餘土石，上訴
    人均不因彭壽奇等3人之違法指示而免除其履約義務及違約
    責任，是無論彭壽奇等3人之証言為何，上訴人均不能免責
    ，其請求傳訊証人彭壽奇等3人，已無必要，原審未予傳訊
    ，尚無不合。（四）綜上所述，原判決並無違誤。上訴論旨
    ，仍執前詞，指摘原判決違背法令，求予廢棄，為無理由，
    應予駁回。
七、據上論結，本件上訴為無理由。依行政訴訟法第255條第1項
    、第98條第1項前段，判決如主文。
中　　華　　民　　國　　100　 年　　10　　月　　27　　日
                    最高行政法院第一庭
                        審判長法官　鍾　耀　光
                              法官　吳  慧  娟
                              法官　黃　淑　玲
                              法官　林　樹　埔
                              法官　陳　秀　

以  上  正  本  證  明  與  原  本  無  異
中　　華　　民　　國　　100　 年　　10　　月　　27　　日
　　　　　　　　　　　　　　　書記官　張　雅　琴